【裁判字號】    92,家上易,13
【裁判日期】    920812
【裁判案由】    離婚等
【裁判全文】
臺灣高等法院民事判決                            九十二年度家上易字第一三號
    上  訴  人  乙○○
    被上訴人    甲○○○
    訴訟代理人  鄭永欽
右當事人間請求離婚等事件，上訴人對於中華民國九十二年三月二十五日臺灣桃園地
方法院九十年度婚字第五六八號第一審判決提起上訴，本院判決如左：
    主      文
上訴駁回。
第二審訴訟費用由上訴人負擔。
    事      實
甲、上訴人方面：
一、聲明：
    (一)原判決廢棄。
    (二)被上訴人在第一審之訴駁回。
二、陳述：除與原判決記載相同者，茲引用之外，補陳略稱：
    (一)離婚是被上訴人提出的，為何上訴人要給付贍養費，況上訴人係一攤販，所得
      僅足家中開銷並無餘錢可支付被上訴人。目前住在父親所有之一棟二層透天的
      房子。
    (二)被上訴人主張其一身是病，但被上訴人本有喝酒的病史，她所有的病都是她喝
      酒喝出來的。
三、證據：援用第一審所提立證方法。
乙、被上訴人方面：
一、聲明：求為判決：上訴駁回。
二、陳述：除與原判決記載相同者，茲引用之外，補陳略稱：
    (一)被上訴人提起離婚之訴係因不堪同居之虐待，若不提出離婚，只有收屍一途。
      而兩造結婚時上訴人仍在服役中，被上訴人雖僅國小肄業，但憑己力生產及撫
      養小孩，待上訴人退役後被上訴人除帶小孩外仍需幫忙看顧上訴人之攤販賺錢
      ，對家庭貢獻不可謂不大，今被上訴人百病纏身且身無分文僅請求贍養費新台
      幣一百萬元自有理由。
    (二)兩造之長子業已結婚，而次子正在服役，僅三子仍受上訴人撫養，上訴人稱其
      擺攤所得僅足家用云云，顯非實在。
三、證據：援用第一審所提立證方法。
    理    由
一、被上訴人起訴主張：兩造於民國六十七年間結婚，婚後育有三名子女，詎上訴人
    自被上訴人懷有長子時起，動輒暴力相向或口出穢語辱罵，致被上訴人長期處於
    恐懼與不安之夢魘中，痛不欲生，導致精神耗弱、嚴重失眠、憂鬱症，經求醫診
    治結果，亦只有長期服用安眠藥始能成眠，或於晚上喝酒以助入睡，迄至九十一
    年六月二十日止，已經受過上訴人無數次之肢體暴力與穢語辱罵，被上訴人實無
    法繼續忍受上訴人此種虐待，不得已只好於九十一年六、七月間避居娘家，並依
    民法第一千零五十二條第一項第三款之規定請求判決離婚。且被上訴人因身體不
    好，無法工作，目前暫住其大哥承租之房屋，全靠舉債度日，離婚後將陷於生活
    困難，而造成本件離婚之原因，並無可歸責於被上訴人者，乃依民法第一千零五
    十七條規定，請求上訴人給付贍養費等語。（原判決准予離婚部分及被上訴人請
    求贍養費逾新台幣一百萬元遭原判決駁回部分，未據敗訴之當事人提起上訴，前
    開部分均已告確定）
二、上訴人則以：上訴人同意與被上訴人離婚，亦確實有打過被上訴人，但被上訴人
    也有回手，而被上訴人手腳沒有問題，自己卻不去工作，上訴人還要撫養父母、
    小孩，每日賣菜所得亦不多，實無錢給付贍養費等語置辯。
三、按夫妻無過失之一方，因判決離婚而陷於生活困難者，他方縱無過失，亦應給與
    相當之贍養費，民法第一千零五十七條定有明文。且此之所謂因判決離婚而陷於
    生活困難，係指夫妻之一方因判決離婚致不能維持生活而陷於生活困難者而言，
    非以其有無謀生能力為衡量之唯一標準（最高法院八十年度台上字第一六八號判
    決意旨參照）。經查被上訴人主張渠於兩造婚姻關係存續中受有上訴人右揭不堪
    同居虐待之事實，為上訴人所不否認，並經證人即兩造所生之次子巫明松於原審
    到庭證述明確，且有被上訴人提出之
    合醫院大園分院藥包袋影本一紙、忠華中醫醫院所開立就診證明書影本一份、行
    政院衛生署桃園醫院所開立之傷害診斷證明書影本一份及診斷證明書正本一份、
    敏盛綜合醫院大園分院所開立之診斷證明書影本二份及診斷證明書正本一份、臺
    灣桃園地方法院檢察署刑事傳票影本一紙、及原審依職權查詢之上訴人全國前案
    紀錄表一份等在卷可證，復經原審依職權調取八十八年度壢簡字第四二三號、九
    十一年度易字第一一六七號傷害案刑事偵審、執行卷核後屬實，自堪信被上訴人
    之主張為真實，原審並准許被上訴人依民法第一千零五十二條第一項第三款不堪
    同居虐待之理由離婚，顯見本件離婚之原因可歸責於上訴人，而非可歸責於被上
    訴人，又被上訴人主張其因身體不好，無法工作，於受上訴人暴力侵害後避居娘
    家並暫住其大哥所承租之房屋，業據證人即兩造之子巫明松於原審到庭證述明確
    (原審卷第三十七至三十九頁)。此外，被上訴人雖年僅四十二歲，然經原審向行
    政院衛生署桃園醫院查詢結果，被上訴人除平常即有急性胰臟炎、腹痛、慢性胰
    臟炎以及糖尿病等病史外，依最近一次即民國九十一年六月二十日至民國九十一
    年七月二日住院之診斷為急性腎盂腎炎、慢性酒精性胰臟炎、糖尿病不良控制、
    地中海型貧血、憂鬱症，需門診追蹤治療等情，亦有該院民國九十一年七月二十
    六日桃醫醫秘字第○五三八八號函暨所附之診斷證明書影本一份附卷 (原審卷七
    十一頁) 可憑，堪認其無法為粗重、長時間、熬夜等性質之工作，另據被上訴人
    於原審所陳目前暫住其大哥承租之房屋，於成衣廠工作，每個月雖有幾千元之收
    入，然仍舉債度日（參見原審卷八十六頁) 等語，亦堪認本件經判決離婚後，被
    上訴人將陷於生活困難。揆諸上揭法律規定，被上訴人自得請求被告給付贍養費
    。審酌兩造結婚二十五年，育有三子，結婚之初，上訴人仍在服兵役中，被上訴
    人即須工作獨自撫育幼子，嗣與上訴人共同賣菜，不曾為自己儲存錢財，又因婚
    姻存續中受上訴人之虐待而身心俱傷，現暫住其兄承租之房子，名下無不動產，
    原在成衣廠打工收入微薄，現因滿身是病而無工作；上訴人方面則是除與上訴人
    同住之幼子年方十三歲猶待上訴人扶養外，其餘二子均已成年 (長子已成家，次
    子服兵役中），已無須上訴人扶養，上訴人於市場賣菜，其於原審自承天氣好的
    時候，一天有二、三千元，但陰天或下雨時，就要休息 (原審卷第四六頁) ，現
    之請求為有理由，應准許之。
四、綜上所述，本件被上訴人依民法第一千零五十七條規定，請求上訴人給付贍養費
    於一百萬元範圍內為有理由，應予准許。原審判命上訴人如數給付，於法並無不
    合。上訴意旨指摘原判決不當，求予廢棄改判，為無理由，應予駁回其上訴。
五、據上論結，本件上訴為無理由，依民事訴訟法第四百四十九條第一項、第七十八
    條，判決如主文。
中      華      民      國    九十二    年      八      月    十二      日
                              民事第六庭
                                  審判長法  官  蔡    燉
                                        法  官  黃  莉  雲
                                        法  官  俞  慧  君
右正本係照原本作成。
不得上訴。
中      華      民      國    九十二    年      八      月     十三     日
                                        書記官  葉  國  乾


司法院資訊處製作；財團法人民間司法改革基金會備份。
